臺灣高等法院臺中分院刑事判決　　　　　　　　九十三年度交上訴字第一五二四號
　　上　訴　人　臺灣彰化地方法院檢察署檢察官
　　上　訴　人
　　即　被　告　丁○○
　　指定辯護人　丙○○
右上訴人因傷害致死案件，不服臺灣彰化地方法院九十三年度交訴字第六十號中華民
國九十三年八月十七日第一審判決（起訴案號：臺灣彰化地方法院檢察署九十三年度
偵字第二六三一、三六八八號），提起上訴，本院判決如左：
    主      文
原判決撤銷。
丁○○傷害人之身體因而致人於死，處有期徒刑陸年參月。
    事      實
一、丁○○明知無適當駕駛執照不得駕車，且服用酒類已達不能安全駕駛之程度時，
    亦不得駕駛動力交通工具，竟於民國 (下同 )九十三年三月九日上午十一時許，
    準備駕車返回彰化縣伸港鄉○○村○○路一０六之二號原住處搬運電器用品前，
    先在彰化縣伸港鄉○○村○○路一四五之三號租屋處，飲用藥酒，其酒後已有視
    線搖晃、判斷及理解遭到扭曲、失去平衡感、駕駛不穩定等狀況，注意力及控制
    力均已達不能安全駕駛動力交通工具之程度，竟仍駕駛車號ＱＣ—八四九六號自
    用小客車搭載其配偶陳凱綸，返回上開彰化縣伸港鄉○○村○○路一０六之二號
    原住處，嗣於當日即九十三年三月九日上午十一時三十分許，丁○○欲離去際，
    適遇與其母親有私交之周啟書至前址，因周啟書在該址門口以「幹你娘」辱罵丁
    ○○，引起丁○○不滿，丁○○遂接續前開酒後不能安全駕駛而駕車之犯意，駕
    駛前開自用小客車，沿彰化縣伸港鄉○○村○○路由東往西方向，自後追趕周啟
    書，客觀上應能預見騎乘機車之周啟書倘被ＱＣ—八四九六號用小客車碰及或逼
    近驚嚇、攔阻致摔倒柏油路面，頭部不慎碰撞質地堅硬之柏油路面時，可能因此
    造成死亡之結果，竟仍基於倘周啟書因其驚嚇、攔阻之行為人車倒地，因此受有
    傷害亦不違背其本意之普通傷害犯意，往周啟書所駕騎機車之方向加速行駛逼近
    ，擬驚嚇、攔阻周啟書，質問其何以辱罵，駛近中華路與汴頭路交岔路口時，發
    現周啟書所騎乘之機車欲由中華路左轉汴頭路，丁○○即將ＱＣ—八四九六號自
    小客車往左側煞停，以達驚嚇、攔阻周啟書之目的，因未能即時煞停，致其所駕
    駛之車號ＱＣ—八四九六號自用小客車之車頭保險桿撞擊周啟書所騎乘之前揭機
    車左側，致周啟書因重心不穩人車倒地，受有頭部外傷、左大腿骨折、顱內出血
    等傷害，經送醫急救後，因傷勢過重於當日即九十三年三月九日下午七時許不治
    死亡。丁○○於肇事後，經警於同日中午十二時三十三分許在彰化縣警察局和美
    分局伸港分駐所內對其進行呼氣酒精濃度測試，其呼氣酒精濃度測試值高達每公
    升１．２８毫克，換算肇事當時之呼氣酒精濃度測值為１．３３３～１．３８３
    ｍｇ／L，血中濃度為２６６．６～２７６．６ｍｇ％，而查知上情。
二、案經彰化縣警察局和美分局報告及台灣彰化地方法院檢察署檢察官相驗後自動檢
    舉偵查起訴。
    理      由
一、訊據被告丁○○固不否認於前開時、地無照酒後駕車，因周啟書言語挑釁，駕駛
    自小客車追趕被害人周啟書，因而撞及周啟書所騎之機車，致周啟書倒地傷重不
    治死亡等情，惟矢口否認犯故意傷害致死之犯行，辯稱：伊去追周啟書是要問他
    為何罵伊，在路口前十幾公尺見到被害人周啟書之機車停在路口中間，為避免影
    響交通，才會緊急將所駕汽車往左邊空地停放，不知道周啟書會突然左轉，才會
    碰撞，未故意撞周啟書云云。惟查：
  (一)被告被訴服用酒類，不能安全駕駛動力交通工具而駕駛之部分：
    本件被告於右揭時、地酒後駕車之事實，業據其於警詢、偵查及原審暨本院審理
    時坦承不諱，核與卷附被告肇事後經警進行呼氣酒精濃度檢驗，其呼氣酒精濃度
    已達每公升一‧二八毫克，有呼氣酒精濃度測試紀錄表一紙附卷可稽（見警卷第
    二四頁），換算肇事當時之呼氣酒精濃度測試值為１．３３３～１．３８３ｍｇ
    ／L，血中濃度為２６６．６～２７６．６ｍｇ％ ( 見卷附法務部法醫研究所及
    財團法人彰化基督教醫院函 )，按血液中酒精濃度達２００ｍｇ％時會有言語含
    糊不清、失去平衡感，達３００ｍｇ％時則會有意識混亂，僵呆之情狀 (見卷附
    財團法人彰化基督教醫院函送之酒精於血中濃度高低的影響 )，另參照交通部運
    輸研究所七十九年八月對駕駛人行為之研究指出血液中酒精濃度超過百分之零點
    一五時，對駕駛人能力之影響為：視線搖晃、駕駛已進入恍惚狀態、判斷及理解
    遭到扭曲、駕駛不穩定。對心理行為之影響為：意識不明、嘔吐、站、走及講話
    困難、責任感喪失、精神處於麻醉狀態。被告肇事時之酒精濃度達２６６．６～
    ２７６．６ｍｇ％，顯已達不能安全駕駛動力交通工具之程度，被告此部分之自
    白與事實相符，其服用酒類，不能安全駕駛動力交通工具而駕駛之事證明確。
  (二)被告被訴駕車肇事致被害人周啟書死亡部分：
    被告於右揭時、地，駕車撞擊被害人周啟書所騎乘之機車，致周啟書人車倒地，
    送醫不治死亡等情，業據被告坦承不諱，並有道路交通事故現場圖、道路交通事
    故調查報告表各一份、兩車車損照片五紙附卷可稽（見警卷第一四頁、第一五頁
    、第一八頁至第一九頁、第二二頁），而被害人周啟書確因本件車禍致顱內出血
    、頭部外傷送醫不治死亡，亦經公訴人督同檢驗員相驗屬實，製有勘驗筆錄、相
    驗屍體證明書、驗斷書各一份存卷可憑（見相字卷第三七頁、第四二頁、第四三
    頁至第四六頁）。本件應審酌者，乃被告駕車攔堵被害人周啟書之機車時，究係
    出於何種主觀犯意，當時精神狀態是否健全。經查：
    (1)被告雖辯稱其主觀上並無傷害被害人周啟書之犯意，係因煞車不及致撞上被害
      人周啟書云云。惟按行為人對於構成犯罪之事實，預見其發生而其發生並不違
      背其本意者，以故意論；又按刑法上過失犯之成立，應以不注意於可以預知之
      事實為要件，若對於構成犯罪之事實，已預見其能發生，又無確信其不能發生
      之情形，係故意而非過失，刑法第十三條第二項及最高法院二十年非字第四０
      號判例參照。經查，本件被告於警詢時自承：其於今年二月初曾發現母親和周
      啟書在住家三樓房內發生關係，過後不久其即搬家，今日會駕車追趕，係因周
      啟書對其辱罵「幹你娘」，其始駕車自後追趕等語，核與被告之妻陳凱綸於警
      詢時陳稱：被告因被嗆聲有點生氣的樣子而致車速快了點才會與周啟書發生車
      禍等語相符（見警卷第一二頁），足認本件被告起意駕車追趕被害人周啟書，
      實係因對周啟書心生不滿所致，被告於九十三年四月二十六日檢察官至現場履
      勘、模擬時，陳稱：其係欲以速度快煞車嚇死者並將死者攔下，想要用逼近死
      者方式，用衝撞方式來嚇死者，並沒有想到被害人可能會死亡等語，有勘驗筆
      錄在卷可稽（見相字卷第六九頁至第七０頁），衡之被告既係於心生不滿之狀
      態下，欲以加速逼近衝撞再緊急煞車之方式驚嚇、攔阻被害人周啟書，被告並
      無從確定於欄阻被害人周啟書前確能煞停其車，對於如因煞車不及將撞擊被害
      人周啟書或周啟書因遭驚嚇致人車倒地之事實，當可預見，倘被害人周啟書因
      而倒地受傷，應不違背其本意，參諸前開規定及判例意旨，被告主觀上有傷害
      之間接故意，應堪認定。被告雖辯稱：係因至肇事路口前時，見周啟書之機車
      停在路口中間，為避免影響交通，才會緊急將所駕汽車往左邊空地停放，不知
      道周啟書會突然左轉，才會碰撞云云。惟依卷附現場照片所示，本件事故現之
      彰化縣伸港鄉○○路與汴頭路口，非屬路面狹窄路段，本件事故發生時間，係
      在上午十一時三十分許，非屬交通顛峰時段，倘被告僅係欲質問被害人周啟書
      相關事項，儘可按喇叭或叫被害人下車，將自小客車停於該路段右側圍牆處即
      可，亦無何妨礙交通之虞，況依卷附彰化地方法院檢察署驗斷書及照片所載，
      被害人係左側被撞，顯係被告見被害人擬左轉汴頭路時為達驚嚇、攔阻被害人
      進而對其質問之目的始將自小客車往左煞停，被告辯稱係避免影響交通，將車
      停放於路口空曠處始改變原行車方向，改為左轉，周啟書會突然左轉才碰撞云
      云，與客觀事實不合，不足採信。
    (2)刑法加重結果犯，以行為人能預見其結果之發生為要件，所謂能預見乃指客觀
      情形而言，與主觀上有無預見之情形不同，若主觀上有預見，而結果之發生又
      不違背其本意時，則屬故意範圍，最高法院四十七年臺上字第九二０號判例意
      旨參照。刑法第二百七十七條第二項傷害致人於死罪，係因犯罪致發生一定結
      果而為加重其刑之規定，屬加重結果犯，以行為人主觀上基於傷害他人之故意
      而為加害行為，且在客觀上原能預見該行為所生之死亡結果，惟未預見者，始
      得適用，苟行為人主觀上對於其行為足以發生死亡之結果有所預見而猶為之，
      即難謂無殺人之故意，應構成殺人罪，而非傷害致人於死罪。按頭部係人體重
      要部位，衡諸一般人之常識，倘小客車撞擊機車或機車突被小客車逼近，機車
      騎士極可能因而倒地，其頭部如碰撞堅硬之柏油路面，將可能造成腦震盪、顱
      內出血致死之結果，客觀上為常人所能預見，被告為具通常智識之成年人，客
      觀上對於上開結果應可預見，而被告與被害人周啟書雖有舊怨，當日另遭被害
      人周啟書辱罵，然並無深仇，且被告於當時已達精神耗弱之程度 (見後述 )，
      自始即堅稱其加速逼近被害人所騎之機是要驚嚇、欄阻被害人，質問其何以對
      其辱罵，且其於見被害人擬左轉汴頭路時即往左側煞車攔阻，現場遺有六．四
      公尺 (左側)及二．五公尺 (右側)之煞痕(見卷附道路交通事故調查報告表及
      照片 )，另被告所駕之自小客車與被害人所騎機車損壞情況並不嚴重 (見卷附
      照片 )，足見碰撞力量不大，堪認被告並無殺被害人或使被害人受重傷之犯意
      ，主觀上並無預見被害人因此死亡之結果，被告係基於普通傷害之間接故意而
      為加害之行為致被害人因被撞倒地受有顱內出血、頭部外傷等傷害送醫不治死
      亡，被告之傷害行為與被害人周啟書死亡結果間，顯有相當因果關係，被告自
      應負傷害致死之加重結果責任。
    (3)本件被告係因返回住處後，遭到被害人周啟書之挑釁，始犯右述傷害致死犯行
      ，尚難認其於飲酒前精神正常狀態時，即具侵害特定法益之故意，進而使己陷
      入無責任能力或限制能力之狀態，故意實現前開傷害致死之犯行，被告所犯傷
      害致死部分之犯行，與學說上所謂「原因自由行為」有間，自應對被告於為前
      開傷害致死行為時是否具有完全責任能力加以調查。參照交通部運輸研究所七
      十九年八月對駕駛人行為之研究（酒醉駕車對駕駛行為之分析研究）指出，吐
      氣酒精含量每公升零點二五毫克等於血液中酒精濃度百分之零點零五（亦即每
      一百毫升血液中含五十毫克酒精 )，而血液中酒精濃度到達百分之零點零三
      至百分之零點零五時，對駕駛能力之影響為：多數駕駛人心境逐漸變幻不定、
      視覺與反應靈敏性減弱、對速度及距離的判斷力差。對心理行為之影響為：觀
      察力逐漸欠缺、心情漸趨輕鬆、自信心增加、多話、精神狀態處於陶醉感。
      血液中酒精濃度到達百分之零點零五至百分之零點零八時，對駕駛能力之影響
      為：反應遲純、駕駛能力受損、遲而不決或決而不行。對心理行為之影響為：
      情緒鬆弛、感情與行為趨向誇張、肌肉不協調、精神處於興奮狀態。血液中
      酒精濃度到達百分之零點零八至百分之零點一五時，對駕駛能力之影響為：判
      斷力嚴重受到影響、體能與精神協調受損、駕駛之體能困難增加。對心理行為
      之影響為：產生情緒異常現象、步伐不平穩、言語不清、反應惡劣、記憶及判
      斷力受損、精神處於錯亂狀態。血液中酒精濃度超過百分之零點一五時，對
      駕駛人能力之影響為：視線搖晃、駕駛已進入恍惚狀態、判斷及理解遭到扭曲
      、駕駛不穩定。對心理行為之影響為：意識不明、嘔吐、站、走及講話困難、
      責任感喪失、精神處於麻醉狀態。血液中酒精濃度超過百分之零點五時，對
   駕駛人能力之影響為：無法開車。對心理行為影響為：爛醉如泥、失去知覺可
      能致死、精神處於昏睡狀態。另依上述財團法人彰化基教醫院檢送之酒精於血
      中濃度高低的影響，血液中酒精濃度達２００ｍｇ％時會有言語含糊不清、失
      去平衡感，達３００ｍｇ％時則會有意識混亂，僵呆之情狀，本件被告肇事時
      吐氣所含酒精濃度達１．３３３～１．３８３ｍｇ／L ，血中濃度為２６６．
      ６～２７６．６ｍｇ％如上述，顯已進入恍惚狀態、判斷及理解力遭到扭曲，
      且意識不明，責任感喪失，精神業已處於麻醉狀態，足認被告於為本次傷害致
      死犯行時，已達精神耗弱之程度。
三、核被告所為係犯刑法第一百八十五條之三服用酒類不能安全駕駛動力交通工具而
    駕駛罪及第二百七十七條第二項之傷害致死罪。公訴人認係犯過失致死罪，尚有
    未洽，因起訴之基本事實相同，爰予變更起訴法條。被告於當日上午十一時許，
    酒後從彰化縣伸港鄉○○村○○路一四五之三號租屋處駕車至彰化縣伸港鄉○○
    村○○路一０六之二號戶籍地，及於該日上午十一時三十分許，自彰化縣伸港鄉
    ○○村○○路一０六之二號戶籍地駕車至案發之彰化縣伸港新汴頭村中華路與汴
   頭路口，均係基於同一酒後不能安全駕駛動力交通工具而駕駛犯意之接續行為，
    僅侵害一個法益，只論以一罪。被告所犯上開二罪間，有方法目的之牽連關係，
    應從一重之傷害致死罪處斷。另被告自承無駕駛執照駕車，且其因酒醉駕車撞及
    被害人周啟書，因而致被害人周啟書死亡，就所犯傷害致死犯行應依道路交通管
    理處罰條例第八十六條第一項加重其刑，又被告犯傷害致死犯行時已達精神耗弱
    之程度，依刑法第十九條第二項規定，減輕其刑，並先加後減之。原審予以論罪
    科刑，固非無見，惟查原審本件被告並不符自首之要件 (見證人即處理警員甲○
    ○、戊○○於本院審理中之證述，警員黃裕銜嗣後才到現場其所填之自首情形紀
    錄表與客觀事實不符，自難據為有利被告之認定 )，原審未詳查遽依自首規定減
    輕其刑尚有未洽，被告上訴否認犯罪及檢察官據被害人家屬之聲請認被告係犯殺
    人罪嫌為由上訴雖均無理由，然原審判決既有如上未當之處應由本院將其撤銷改
    判，爰審酌被告服用酒類後於駕駛能力嚴重降低已達不能安全駕駛之程度，仍執
    意駕車，於遭被害人周啟書辱罵後，預見駕車加速逼近被害人，驚嚇、攔阻被害
    人可能致被害人所騎之機車倒地，仍基於被害人縱使因此受傷亦不違背其本意之
    傷害間接犯意，自後加速追趕，因煞停不及撞擊告訴人所騎之機車，致被害人死
    亡，所生危害極大暨被告犯後之態度，迄未與被害人家屬達成民事和解賠償損害
    等一切情狀，量處如主文第二項所示之刑。
三、據上論斷，應依刑事訴訟法第三百六十九條第一項前段、第三百六十四條、第二
    百九十九條第一項前段、第三百條、道路交通管理處罰條例第八十六條第一項、
    、刑法第一百八十五條之三、第二百七十七條第二項、第五十五條、第十九條第
    二項，判決如主文。
本案經檢察官乙○○到庭執行職務。
中      華      民      國      九十四  年      一      月      二十    日
                                臺灣高等法院臺中分院刑事第九庭
                                      審判長法  官  陳  筱  珮
                                            法  官  張  國  忠
                                            法　官　康　應　龍
右正本證明與原本無異。
如不服本判決應於收受送達後十日內向本院提出上訴書狀，其未敘述上訴之理由者並
得於提起上訴後十日內向本院補提理由書（均須按他造當事人之人數附繕本）。
                                            書記官　許  書  瑜
中      華      民      國      九十四  年      一      月      二十四  日
                                                                        Ａ
